【裁判字號】    90,台上,4834
【裁判日期】    900808
【裁判案由】    偽造文書
【裁判全文】
最高法院刑事判決                                九十年度台上字第四八三四號
    上   訴   人  台灣高等法院檢察署檢察官
    上訴人即被告  吳清吉
    選 任辯護 人  秦玉坤律師（右指定送達代收人）
    被        告  甲○○
                  乙○○
右上訴人等因被告等偽造文書案件，不服台灣高等法院中華民國八十七年六月十日第
二審判決（八十五年度上訴字第三八二○號，起訴案號：台灣台北地方法院檢察署八
十四年度偵字第一七二四二、一八二七九號、八十五年度偵字第一○一四號），提起
上訴，本院判決如左：
    主  文
原判決撤銷，發回台灣高等法院。
    理  由
本件原判決撤銷第一審論處被告吳清吉、甲○○、乙○○等三人以共同連續意圖為自
己不法之所有，而侵占對於業務上所持有之物罪刑之判決，改判認被告吳清吉牽連犯
公司法第十五條第三項、第一項、第十六條第二項，民國八十四年五月十六日修正前
之商業會計法第六十六條第一項，證券交易法第一百七十四條第一項第五款，刑法第
二百十六條、第二百十條、第二百十五條、第三百三十五條第一項、第三百三十六條
第二項、第三百四十二條第一項之罪，從一重論以連續意圖為自己不法之所有，而侵
占對於業務上所持有之物罪，判處有期徒刑壹年陸月。並認被告甲○○、乙○○之犯
罪均屬不能證明，而諭知該被告等二人均無罪，雖非無見。惟查：(一)本件原判決以公
訴意旨略稱：被告甲○○係台北市泰源證券顧問股份有限公司（下稱泰源證券公司）
董事、乙○○則係該公司監察人，竟與該公司董事長吳清吉共同意圖為自己不法之所
有，未經召開董事會，且未經另一董事洪德耀之同意，而虛偽製作八十三年十二月十
五日之八十三年度董事會議事錄，並偽以洪德耀名義參加會議之出席，決議通過向萬
通銀行辦理新台幣（下同）一千萬元以內週轉金授信業務事項，再憑以向萬通銀行借
貸八百萬元，並由吳清吉將該款陸續提領私用，因認被告甲○○、乙○○均涉有偽造
私文書、業務侵占等罪嫌部分之犯罪不能證明。無非以被告甲○○、乙○○並未在泰
源證券公司工作，且未參與本件向萬通銀行貸款之程序，雖均同意吳清吉向銀行貸款
，但無積極證據足認其有偽造私文書及業務侵占等情事，為其論斷之依據。然查被告
等三人於偵查中，對檢察官所問：「、、公司董事會有無開會，向萬通銀行借
一千萬元﹖」均稱：「沒有」。問：「為何會有董事會紀錄﹖」吳清吉答：「因為萬
通銀行說要有此一紀錄，我事先有照會其他董事，我也告訴甲○○」；甲○○稱：「
我有授權給吳清吉」；乙○○謂：「我是監察人，吳清吉說公司艱困，需要貸款」各
等語（八十四年度偵字第一八二七九號偵查卷第三十六頁）。嗣被告甲○○、乙○○
二人為上開貸款之事，曾親至萬通銀行對保，且知悉授信保證書之內容，復經證人即
萬通銀行貸款承辦人謝欣穎到庭證述屬實（原審卷第二宗第一一二－一一四頁），並
有被告等簽章之授信約定書及授信保證書影本在卷可稽（原審卷第二九三、二九五、
二九七頁），如果無訛，能否謂被告甲○○、乙○○二人未參與上開貸款程序，及對
吳清吉製作之虛偽董事會紀錄全不知情，即堪研求。原判決就前開不利被告甲○○、
乙○○之證據如何不能資為判決之基礎，並未有所說明，自嫌判決理由不備。(二)本件
原判決認定：被告吳清吉未經召開泰源證券公司董事會議，且未經董事洪德耀同意，
而虛偽製作八十三年十二月十五日之八十三年度董事會議事錄，偽以洪德耀名義參與
會議之出席……，且盜蓋洪德耀之印章於該董事會議事錄上等情（原判決第三頁第九
－十三行）並於理由內引據被告吳清吉及證人劉瓊雲之供述，說明上開董事會議事錄
上之洪德耀印文，係被告吳清吉等以代保管之洪德耀印章蓋用者（原判決第六頁第八
－十二行、第十頁第一－六行）。但查前開八十三年度董事會議事錄上蓋用之洪德耀
印文與被告吳清吉所提其持有之洪德耀之印章之印文（原審卷第二宗第七十四、九十
四頁即上證第、號），其字體、大小均不相同，顯非同一印章。是以蓋用於上開
議事錄上之洪德耀印章，究係被告吳清吉偽刻者﹖抑為其代保管者﹖即非無疑。原審
未調查釐清，遽行判決，其職權調查之能事，容有未盡。(三)公司法第十五條、第十六
條於被告吳清吉行為後，已於八十六年六月二十五日修正公布，提高其罰金部分之數
額；原審於八十七年六月十日判決時，未依刑法第二條第一項但書比較新舊法，適用
較有利於被告之行為時法，而逕依裁判時之新法處斷，自有適用法則不當之違誤。以
上或為上訴意旨所指摘，或為本院得依職權調查之事項，應認原判決有撤銷發回之原
因。
據上論結，應依刑事訴訟法第三百九十七條、第四百零一條，判決如主文。
中      華      民      國     九十     年      八      月      八      日
                              最高法院刑事第十一庭
                                  審判長法官  林  增  福
                                        法官  邵  燕  玲
                                        法官  吳  昆  仁
                                        法官  陳  世  雄
                                        法官  池  啟  明
      右正本證明與原本無異
                                              書  記  官
中      華      民      國     九十     年      八      月     十五     日


司法院資訊處製作；財團法人民間司法改革基金會備份。
